【裁判字號】    97,上訴,5887
【裁判日期】    980113
【裁判案由】    毒品危害防制條例
【裁判全文】
臺灣高等法院刑事判決                97年度上訴字第5887號
上  訴  人  甲○○
即  被  告
上列上訴人因毒品危害防制條例案件，不服臺灣基隆地方法院97
年度訴字第1389號，中華民國97年10月30日第一審判決（起訴案
號：臺灣基隆地方法院檢察署97年度毒偵字第2086號），提起上
訴，本院判決如下：
    主  文
原判決關於施用第二級毒品部分及執行刑撤銷。
甲○○施用第二級毒品，累犯，處有期徒刑肆月。
其他上訴駁回。
上訴駁回與撤銷改判部分所處之刑，應執行有期徒刑拾月，扣案
之第一級毒品海洛因壹包驗餘淨重零點陸伍肆捌公克，併同無從
與之完全析離之分裝袋壹只，沒收銷燬之。
    事  實
一、甲○○前因施用毒品案件，經觀察、勒戒後，認有繼續施用
    毒品之傾向，經強制戒治交付保護管束於民國（下同）89年
    9月26日期滿後，由臺灣基隆地方法院檢察署檢察官以89年
    度戒毒偵字第95號為不起訴處分確定。復因施用毒品案件，
    經再送強制戒治後，於90年12月24日強制戒治期滿，經臺灣
    基隆地方法院檢察署檢察官提起公訴，由臺灣基隆地方法院
    於90年5月16日，以90年度訴字第126號判處應執行有期徒刑
    一年四月確定，92年8月18日縮刑期滿執行完畢，又因施用
    毒品案件，經臺灣基隆地方法院於94年8月15日以94年度訴
    字第439號判處應執行有期徒刑一年，嗣又因施用毒品案件
    ，經臺灣基隆地方法院於95年5月30日以95年度訴字第357號
    判處有期徒刑九月，96年9月19日縮刑期滿執行完畢。
二、甲○○復基於施用第二級毒品甲基安非他命之犯意，於97年
    8月15日晚上6、7時許，在基隆市信義區○○○路6巷294號
    住處，以將甲基安非他命放入吸食器燒烤吸食煙霧之方式，
    施用甲基安非他命一次。
三、甲○○另又基於施用第一級毒品海洛因之犯意，於97年8月
    15日晚上8時許，在其上開住處，將海洛因摻水置入注射針
    筒，以注射血管之方式，施用海洛因一次。嗣於97年8月18
    日14時50分許，在基隆市○○○路208巷182號前，為警查獲
    ，扣得海洛因一小包（淨重0.659公克），且經採其尿液送
    驗，結果呈甲基安非他命、嗎啡及可待因陽性反應，始悉上
    情。
四、案經基隆市警察局第一分局報告臺灣基隆地方法院檢察署檢
    察官偵查起訴。
    理  由
一、證據能力部分：按被告以外之人於審判外之言詞或書面陳述
    ，除法律有規定者外，不得作為證據；又被告以外之人於審
    判外之陳述，雖不符合同法第159條之1至第159條之4之規定
    ，但經當事人於審判程序同意作為證據，法院審酌該言詞陳
    述或書面陳述作成時之情況，認為適當者，亦得為證據。當
    事人、代理人或辯護人於法院調查證據時，知有第159條第1
    項不得為證據之情形，而未於言詞辯論終結前聲明異議者，
    視為有前項之同意，刑事訴訟法第159條第1項及第159條之5
    分別定有明文。查本判決下列所引用之各該被告以外之人於
    審判外之陳述（包含書面陳述濫用藥物尿液檢體檢驗報告、
    毒品鑑定書等），皆屬傳聞證據，惟被告雖知上開證據資料
    為傳聞證據，但於準備程序及審判期日中均表示無意見而不
    予爭執，且迄至言詞辯論終結前亦未再聲明異議，審酌上開
    證據資料製作時之情況，尚無違法不當及證明力明顯過低之
    瑕疵，亦認為以之作為證據應屬適當，故揆諸前開規定，爰
    逕依刑事訴訟法第159條之5規定，認前揭證據資料均例外有
    證據能力。
二、上訴人即被告甲○○於原審坦承上開事實，然其提起上訴後
    雖坦承上開施用第一級與第二級毒品之事實，惟辯解稱係同
    時施用等語，經查：
(一)、被告為警查獲後所採集尿液檢體，經送驗結果，呈現可待因
    、嗎啡、甲基安非他命之陽性反應，此有臺灣尖端先進生技
    醫藥股份有限公司濫用藥物尿液檢體檢驗報告、基隆市警察
    局第一分局偵辦毒品案件尿液檢體對照表各一份在卷可稽。
    並有扣案之海洛因一小包（淨重0.659公克、驗餘後重0.654
    8公克）、交通部民用航空局航空醫務中心毒品鑑定書一份
    附卷可稽，是被告之自白與事實相符，堪以採信。
(二)、被告上訴雖辯解稱係同時施用第一級與第二級毒品等語，然
    查，被告於原審已經詳細陳明：「我承認檢察官所起訴之犯
    罪事實。我是先用安非他命，是在8月15日晚上6、7點將安
    非他命（應為甲基安非他命）放入吸食器內燒烤變成煙霧後
    吸食。之後同日晚上8點再施用海洛因，是將海洛因摻水注
    射針筒內注射施打」、「我認罪，我有分別施用一、二級毒
    品海洛因及安非他命（應為甲基安非他命），時間均在8月
    15日」等語，足見被告所為辯解並不可取。另按「施用安非
    他命後，總計約有施用劑量之90 %在三至四天內由尿液排出
    ，其代謝物無甲基安非他命成分，故施用安非他命後，其尿
    液不致檢出甲基安非他命陽性反應；而施用甲基安非他命後
    ，其尿液可檢出甲基安非他命和其代謝物安非他命成分。目
    前國內緝獲之白色結晶或粉末狀安非他命毒品，其成分多為
    甲基安非他命」，有卷附本院97年度毒抗字第594號刑事裁
    定記載之行政院衛生署管制藥品管理局93年11 月2日管檢字
    第0930010499號函可佐，而被告之尿液經過檢驗結果，有甲
    基安非他命與安非他命反應，是被告所施用者應為甲基安非
    他命。
(三)、按92年7月9日新修正之毒品危害防制條例刪除二犯及三犯之
    規定，一改修法前繁雜之處遇程式，僅將施用毒品者簡化區
    分為初犯、再犯，並認施用毒品者係屬病患性犯人，以觀察
    、勒戒戒除其身癮，並以強制戒治去除其心癮。經觀察、勒
    戒或強制戒治執行完畢釋放後，若係五年後再犯該條例第10
    條施用毒品罪者，與同條例第20條第1項、第2項關於「初犯
    」之處理方式相同，檢察官應先聲請法院裁定令被告入勒戒
    處所觀察、勒戒，並視有無繼續施用毒品傾向，決定應予釋
    放、為不起訴之處分，或應聲請法院裁定令入勒戒處所強制
    戒治；若係五年內「再犯」同條例第10條施用毒品罪者，依
    同條例第23條第2項規定，檢察官則應依法追訴。觀諸該條
    例第20條第3項之修正理由：「觀察、勒戒或強制戒治五年
    後再犯者，顯見前所實施之觀察、勒戒或強制戒治已足以遮
    斷其施用毒品之癮，為期自新及協助其戒除毒癮，對此五年
    後再犯者，爰明定仍適用初犯之規定，先經觀察、勒戒、強
    制戒治之程式」及同條例第23條第2項之修正理由：「為配
    合簡化施用毒品犯之刑事處遇程式，並鑑於經觀察、勒戒或
    強制戒治執行完畢釋放後五年內再犯者，其再犯率甚高，原
    據以實施之觀察、勒戒及強制戒治既已無法收其實效，自應
    施以刑事處遇」，顯然如施用毒品者係前經觀察、勒戒或強
    制戒治等治療程式執行完畢五年後，始再施用毒品之「初犯
    」，因前所執行之觀察、勒戒或強制戒治已足收戒除毒癮之
    效，自應重新執行觀察、勒戒或強制戒治等治療程式，並於
    治療程式執行完畢後，由檢察官為不起訴處分，毋庸對之追
    訴處罰；反之，在「再犯」之情形，因其先前所為治療程序
    顯未能收戒斷毒癮之效，且考量施用毒品者之再犯率偏高，
    乃簡化其刑事處遇程式，而逕予追訴處罰，不再施以治療程
    式。參酌上開立法理由，修正毒品危害防制條例就施用毒品
    者，祇於「初犯」及「五年後再犯」二種情形，有其追訴條
    件之限制，即須於初犯經觀察、勒戒或強制戒治釋放後，五
    年內均無施用毒品之行為，始能認其前所實施之觀察、勒戒
    或強制戒治已足遮斷毒癮，而得於五年後再犯時，再予適用
    初犯之規定，重行觀察、勒戒等程式。倘五年內已經再犯，
    被依法追訴處罰，縱其第三次（或第三次以上）施用毒品之
    時間在初犯釋放五年以後，即與「五年後再犯」之情形有別
    ，且因已於「五年內再犯」，顯見其再犯率甚高，原實施觀
    察、勒戒或強制戒治，已無法收其實效，而無五年戒斷期之
    存在，自無再經觀察、勒戒及強制戒治之必要，應由檢察官
    逕行起訴，始符新法修正之本旨。被告前因施用毒品案件，
    經送強制戒治後，於90年12月24日強制戒治執行完畢，其又
    因施用毒品案件，經臺灣基隆地方法院於94年8月15日以94
    年度訴字第439號判處應執行有期徒刑一年，嗣又因施用毒
    品案件，經臺灣基隆地方法院於95年5月30日以95年度訴字
    第357號判處有期徒刑九月，於96年9月19日縮刑期滿執行完
    畢，此有被告之全國前案紀錄表附卷可考。被告於上開觀察
    、勒戒執行完畢釋放後，於五年內再犯毒品危害防制條例第
    10條之罪，本次被告再犯毒品危害防制條例第10條之罪，自
    非屬毒品危害防制條例第20條第3項所定「五年後再犯第十
    條之罪」之情形，而應依法追訴。
(四)、綜上，本件事證明確，被告施用第一級及第二級毒品罪之犯
    行至堪認定，應依法論科。
三、論罪科刑部分：
(一)、按海洛因及甲基安非他命分別係毒品危害防制條例第2條第2
    項第1款、第2款所定之第一級毒品、第二級毒品，核其所為
    ，係犯毒品危害防制條例第10條第1項、第2項之施用第一級
    毒品罪及施用第二級毒品罪。其持有第一級毒品海洛因、第
    二級毒品甲基安非他命係供施用，其持有第一級毒品、第二
    級毒品之低度行為分別為施用第一級毒品、第二級毒品之高
    度行為所吸收，不另論罪。被告所為上開施用第一、二級毒
    品罪，犯罪各別，罪名不同，應分論併罰。又被告曾受前揭
    犯罪事實所載有期徒刑之執行完畢，有被告全國前案紀錄表
    在卷可按，其於執行完畢後五年內故意再犯本件最重本刑為
    有期徒刑以上之罪，均為累犯，應依刑法第47條第1項之規
    定加重其刑。
(二)、關於被告施用第二級毒品甲基安非他命部分，原審予被告論
    罪科刑固非無見，惟查，起訴書係記載被告非法施用第二級
    毒品甲基安非他命，原審判決誤為施用安非他命（原審判決
    第1頁，倒數第1行），而被告之尿液經檢驗結果呈現甲基安
    非他命與安非他命之反應，足見被告係施用甲基安非他命，
    原判決疏未詳查，致有誤認而容有未洽，則被告上訴意旨仍
    主張同時施用第一級與第二級毒品等詞，指摘原判決不當，
    雖無理由，惟原判決關於被告施用第二級毒品甲基安非他命
    部分既有可議，自應將原判決關於被告施用第二級毒品甲基
    安非他命與定執行刑部分，予以撤銷改判。爰審酌被告前有
    多次施用毒品之前科，猶不知悔改而續為施用毒品，並審酌
    其所犯施用毒品之犯罪係戕害自身健康之行為，於他人尚不
    致造成損害及被告坦承犯行之態度等一切情狀，就被告甲○
    ○施用第二級毒品甲基安非他命部分，量處有期徒刑肆月。
(三)、關於被告施用第一級毒品海洛因部分，原審認被告罪證明確
    ，並適用刑事訴訟法第273條之1第1項、第299條第1項前段
    ，毒品危害防制條例第10條第1項、第23條第2項、第18條第
    1項，刑法第11條前段、第47條第1項之規定，審酌被告前有
    多次施用毒品之前科，猶不知悔改而續為施用毒品，並審酌
    其所犯施用毒品之犯罪係戕害自身健康之行為，於他人尚不
    致造成損害及被告坦承犯行之態度等一切情狀，就被告甲○
    ○施用第一級毒品海洛因部分，量處有期徒刑捌月。至於扣
    案之白色粉末一包（淨重0.6590公克，取樣0.0042公克，驗
    餘重0.6548公克），核屬毒品危害防制條例所明定列管之第
    一級毒品海洛因，併同無法與之完全析離之分裝袋一只，應
    依毒品危害防制條例第18條第1項前段規定，宣告沒收併銷
    燬之（因附著第一級毒品粉末，與毒品結合一體無法析離，
    97年度台上字第6006號參照）。經核原判決此部分認事用法
    並無不合，量刑之諭知亦屬妥適，上訴人即被告上訴意旨略
    以係將第一級與第二級毒品一起施用，量刑過重等詞，然被
    告於原審已經坦承係分別施用第一級與第二級毒品，且按「
    量刑輕重係屬事實審法院得依職權自由裁量之事項，苟已斟
    酌刑法第57條各款所列情狀而未逾越法定刑度，不得遽指為
    違法（72年台上字第6696號判例）」，本件原審判決已經詳
    細記載量刑審酌各項被告犯罪情節及犯罪後之態度等一切情
    狀，並予以綜合考量，依累犯之規定加重其刑後，在法定刑
    內科處其刑，經核於法並無不合，上訴意旨既未指摘原判決
    科刑有何違背法令，單純就科刑輕重為爭執，自非適法之上
    訴理由，是其指摘原判決此部分不當，為無理由，應予駁回
    。又此上訴駁回部分，並與前述關於被告施用第二級毒品甲
    基安非他命撤銷改判有期徒刑肆月部分，定應執行刑為有期
    徒刑拾月。扣案之第一級毒品海洛因壹包驗餘淨重零點陸伍
    肆捌公克，併同無從與之完全析離之分裝袋壹只，沒收銷燬
    之。
據上論斷，應依刑事訴訟法第368條、第369條第1項前段、第364
條、第299條第1項前段，毒品危害防制條例第10條第2項、第23
條第2項，刑法第11條前段、第47條第1項、第51條第5款，判決
如主文。
本案經檢察官楊秀琴到庭執行職務。
中    華    民    國    98    年    1     月    13    日
                  刑事第十二庭  審判長法  官   蔡永昌
                                      法  官   李釱任
                                      法  官   施俊堯
以上正本證明與原本無異。
施用第一級毒品部分如不服本判決，應於收受送達後10日內向本
院提出上訴書狀，其未敘述上訴之理由者並得於提起上訴後10日
內向本院補提理由書（均須按他造當事人之人數附繕本）「切勿
逕送上級法院」。
施用第二級毒品部分不得上訴。
                                      書記官   顧哲瑜
中    華    民    國    98    年    1     月    14    日
附錄：本案論罪科刑法條全文
毒品危害防制條例第10條第1項、第2項
施用第一級毒品者，處六月以上五年以下有期徒刑。
施用第二級毒品者，處三年以下有期徒刑。


司法院資訊處製作；財團法人民間司法改革基金會備份。
